【裁判字號】    98,行商訴,8
【裁判日期】    980423
【裁判案由】    商標註冊
【裁判全文】
智慧財產法院行政判決
                                     98年度行商訴字第8號
                                     98年4 月9 日辯論終結
原      告  正光製藥有限公司
代  表  人  甲○○
訴訟代理人  林聖鈞律師
被      告  經濟部智慧財產局
代  表  人  乙○○（局長）
訴訟代理人  丙○○
上列當事人間因商標註冊事件，原告不服經濟部中華民國97年11
月10日經訴字第09706115730 號訴願決定，提起行政訴訟。本院
判決如下：
    主  文
原告之訴駁回。
訴訟費用由原告負擔。
    事實及理由
一、事實概要：原告於民國96年11月26日以「菁油」商標（以下
    簡稱系爭商標），指定使用於商標法施行細則第13條所定商
    品及服務分類表第3 類之化妝品、香精油、按摩精油…等商
    品，向被告申請註冊。經被告審查，認系爭商標之「菁油」
    易使消費者認係「精油」之別字，以之作為商標指定使用於
    化妝品、香精油等與精油相關聯之商品，無法使相關消費者
    認識其為表彰商品之標識，並得藉以與他人之商品相區別，
    應不具識別性，不准註冊，乃以97年8 月19日商標核駁第30
    9461號審定書為核駁之處分。原告不服，提起訴願，經訴願
    決定駁回，原告猶未甘服，遂向本院提起行政訴訟。
二、原告聲明求為判決：(一)訴願決定及原處分均撤銷。(二)被告對
    原告於96年11月26日就第096055742 號「菁油」商標註冊事
    件，應作成准予註冊之行政處分。(三)訴訟費用由被告負擔。
    並主張：
  1.原告為國內知名藥廠，專門從事生產外用藥品，其主力醫藥
    用品如「正光金絲膏」、「正光勁油」等，皆為我國知名外
    用藥品。依原告之營業計劃，「菁油」乃定性為一新商品系
    列名稱，若獲准申請，系爭「菁油」商標係運用作為化妝品
    類外包裝盒或包裝貼紙。姑不論系爭商標之文字是否經特殊
    意象設計，以原告在外用藥品市場品牌地位，原告推出「菁
    油」系列化妝品商品，自有獨特區別辨識性，能使一般消費
    者在連結「正光金絲膏」商品後，產生寓目印象，依商標法
    第4 條第1 項規定及行政法院73年度判字461 號判例意旨，
    可知系爭商標具有特別顯著性。又原告意欲在醫藥品外另開
    發新產品，申請「菁油」商標係將實際運用作為化妝品類商
    品，藉以與其既有之外用藥品相區隔，加上化妝品類別並無
    類似商標，足見系爭商標具有相當之原創性。
  2.被告以系爭商標不足認識其為表彰商品之標識為由，駁回原
    告就系爭商標註冊之申請。惟依商標審查基準2.3 規定，審
    查商標有無識別性，係以「指定使用之商品或服務」、「消
    費者之認知」及「實際交易情況及其使用方式」等為判斷，
    某商標是否具有特別性，並得藉以與他人之商品或服務相區
    別而具有顯著性，判斷之結果係有或無。又上開審查基準並
    未規定審查時應與其他商標進行字義比對，字義比對係判斷
    商標是否使消費者混淆誤認之虞，屬於商標近似與否層次之
    問題。詎被告以部分業者以之作為「精油商品之別字」，且
    「精華」亦作「菁華」，易使消費者誤認係精油之別字，不
    足認識其為表彰商品之標識為由，駁回系爭商標註冊之申請
    ，然被告就其審查過程，係比對系爭商標「菁油」之「菁」
    字與「精油」之「精」字之文義，進而認定具有相似性，易
    使消費者發生誤認，是被告之審查有悖於核准時商標審查基
    準2.3 規定。至被告審查系爭商標是否具有識別性時，係利
    用網際網路搜索引擎之查詢功能，即謂「菁油」乃「精油」
    之別字，惟據被告提出原證二所示之搜索查詢結果顯示，可
    知網頁文字將「精油」誤繕為「菁油」，並無所謂業者將菁
    油作為商品名稱之事實。退一步言，系爭商標縱欠缺先天識
    別性，惟仍具後天識別性。是被告已違反核准時商標審查基
    準第2 條規定，故其所為之核駁處分，違法且不當。
  3.綜上所述，系爭商標並未違背商標法第5 條第2 項、第23條
    第1 項之規定，被告應為有利原告之判斷，且系爭商標應無
    不准註冊之理，懇請鈞院判決如訴之聲明，以維法治。
三、被告聲明：(一)駁回原告之訴。(二)訴訟費用由原告負擔。並抗
    辯：
  1.原告以系爭商標「菁油」申請註冊，然由搜尋網路資料可知
    ，部分業者係以之作為「精油」商品之別字，國語辭典亦解
    釋，當意指事物最精粹、精美之部分時，「精華」亦作「菁
    華」，是以之指定使用於「化粧品、香精油」等與精油相關
    聯之商品，易使消費者認係「精油」商品之別字，而不足以
    認識其為表彰商品之標識，並得藉以與他人之商品相區別，
    依商標法第5 條第2 項、第23條第1 項第1 款規定，自有不
    得註冊之情事。
  2.原告提出系爭商標之實際使用情形，主張系爭商標「菁油」
    為其所獨創，與「精油」有別，網路上使用之該二家業者應
    是錯別字使用，且原告已取得「菁油」註冊商標，並舉出
    多件含有「精油」文字之註冊商標為證。然「菁油」與「精
    油」文字雖略有差異，惟以我國人普遍國文教育水準，仍極
    易聯想其意指同一物品，是縱網路上使用之該二家業者係錯
    別字使用，仍無礙一般消費者認知其係販售「精油」商品之
    判斷，故原告雖用以作為商標，然指定使用於「化粧品、香
    精油」等與精油相關聯之商品，由其實際使用樣態觀之，予
    人印象為識別商標者，係「正光」二字，「菁油」因多接續
    於「正光」之後或下方，反予人為「精油」別字之觀感，而
    易使相關消費者認係商品相關說明，並無法認識其為表彰商
    品之標識，至原告所舉「菁油」及含有「精油」文字之註
    冊諸商標，其與本件商標圖樣究有差異，且所舉諸商標幾因
    「精油」不具識別性而聲明不專用，核其案情與本件不同，
    自不得比附援引執為本件商標應予核准之論據。
  3.綜上論述，被告依法核駁原告註冊之申請，並無不合，敬請
    核判。
四、兩造之爭點：原告以系爭商標「菁油」申請註冊，是否有商
    標法第23條第1 項第1 款規定之不予商標註冊之情事？
五、本院判斷如下：
  (一)按商標應足以使商品或服務之相關消費者認識其為表彰商品
    或服務之標識，並得藉以與他人之商品或服務相區別，商標
    法第5 條第2 項定有明文。復按商標不符合第5 條規定者，
    不得註冊，商標法第23條第1 項第1 款亦有明文。另「有不
    符合第5 條第2 項規定之情形，如經申請人使用且在交易上
    已成為申請人商品或服務之識別標識者，不適用之。」，為
    商標法第23條第4 項所明定。
  (二)查本件原告係於96年11月26日以「菁油」商標，指定使用於
    商標法施行細則第13條所定商品及服務分類表第3 類之化妝
    品、香精油、按摩精油…等商品，向被告申請註冊。經被告
    以系爭商標之「菁油」易使消費者認係「精油」之別字，以
    之作為商標指定使用於化妝品、香精油等與精油相關聯之商
    品，無法使相關消費者認識其為表彰商品之標識，並藉以與
    他人之商品相區別，應不具識別性為由，否准其註冊之申請
    。是以本件主要爭議，應在於系爭商標與「精油」二者有無
    區別性，倘有其區別性，即無商標法第23條第1 項第1 款規
    定之適用，應為准許註冊之決定，反之，倘二者無法區別，
    依上開規定，自不應准許其註冊。按「精油」一詞乃指植物
    性油脂之萃取物，通常均取材自藥草或帶有香氣之花卉，其
    作用在於藉由植物性油脂之營養成分以及所散發之自然香氣
    達到人體美容或紓緩人體精神上之壓力之功效。而此種萃取
    物之使用，早在中外之古代即有記載，例如埃及木乃伊之保
    存即有使用精油之紀錄。而此等萃取物所以稱之為「精油」
    ，在於其必須自植物中摘取精華，因所取出之量與所使用之
    植物相較，其取出物相對呈極少量，故以精油代表其取自植
    物精華且珍貴量少之意。而所謂「精華」一詞，代表事物最
    好的部分，此一用詞除以上開文字表示外，另有以「菁華」
    一詞代之，換言之，「精華」與「菁華」二詞之意義相同，
    此在稍具中文常識者均知之甚詳。是以，「精油」、「菁油
    」二詞予人之寓目印象，應均係指取自植物最好部分之意，
    換言之，一般消費者並不在乎究竟係使用「精油」或「菁油
    」之文字，其所代表之物品均相同，亦即均指取自植物精華
    （菁華）之物，於一般消費者而言，此二詞已有交互使用之
    情形。為進一步查證此二名詞於相關市場上之使用情形，本
    院於準備程序中當庭上網搜尋，確有知名廠商如佳麗寶公司
    使用「優水魔力菁油」之情形（參本院98年3 月10日準備程
    序筆錄第2 頁），另有其他類似使用之情形，不一而足，堪
    信在一般消費者而言，不論係誤用或刻意使用，此二名詞予
    消費者之字面意義均屬相同，無法區別。是倘一般消費者對
    於「精油」、「菁油」二詞之意義及商品之性質認知完全相
    同，則系爭商標之識別性不僅明顯不足，且系爭商標亦成為
    商品性質之說明，依上開說明，自不得申請註冊。
六、綜上所述，被告依首揭規定，為應不准註冊之處分，並無不
    合。訴願決定予以駁回，亦無違誤，均應予維持。本件原告
    訴請撤銷原處分及訴願決定，並請求被告對原告於96年11月
    26日就第096055742 號「菁油」商標註冊事件，應作成准予
    註冊之行政處分，為無理由，應予駁回。
七、本件事證已明，兩造其餘主張或答辯，已與本院判決結果無
    影響，爰毋庸一一論列，併此敘明。
據上論結，本件原告之訴為無理由，爰依智慧財產案件審理法第
1 條、行政訴訟法第98條第1 項前段，判決如主文。
中    華    民    國    98    年    4     月    23    日
                  智慧財產法院第一庭
                              審判長法  官  李得灶
                                    法  官  林欣蓉
                                    法  官  汪漢卿
以上為正本係照原本作成。
如不服本判決，應於送達後20日內，向本院提出上訴狀並表明上
訴理由，如於本判決宣示後送達前提起上訴者，應於判決送達後
20日內補提上訴理由書（須按他造人數附繕本）。
中    華    民    國    98    年    4     月    23    日
                                    書記官  邱于婷


司法院資訊處製作；財團法人民間司法改革基金會備份。
